---
title: "Solución ejercicios - Sesión 2"
subtitle: "Capacitación en R"
author: "Capacitadores DET, en base a PE SCPE"
output: pdf_document
header-includes:
- \usepackage[fontsize=11.8pt]{scrextend}
---

```{r setup, include=FALSE}
knitr::opts_chunk$set(echo = TRUE)
```

# Pasos previos

## Paquetes

```{r, message=FALSE}
## Se cargan los paquetes necesarios para la actividad
library(dplyr)
```

# Ejercicio 1 

Importar la base ene-2019-11.csv.

```{r}
## La base se descarga y se guarda en la carpeta de "inputs" llamada "data" 
ene <- read.csv("data/ene-2019-11.csv")

```

*El ejercicio no es del todo correcto si la lectura de la base solo funciona desde la computadora de quien hizo la tarea.*


# Ejercicio 2 

Seleccionar las variables: idrph, edad, sexo, b1 y las variables cuyo nombre comienza con "cae_"

```{r}
ene %>% 
  select(idrph, edad, sexo, b1, starts_with("cae_")) %>% 
  head(5)

```

*El uso de la función head() no es necesaria.*

*El ejercicio no es del todo correcto si las variables "cae_general" y "cae_especifico" fueron llamadas directamente con la función select, sin mediar "starts_with".*

# Ejercicio 3 

Renombrar la variable cae_especifico por cse_especifico.

```{r}

#Previsualización de variable original
ene %>% 
  head(5) %>% 
  select(idrph, cae_especifico)

#Renombrar
ene <- ene %>% 
  rename(cse_especifico = cae_especifico) 

#Previsualización de variable nueva
ene %>% 
  head(5) %>% 
  select(idrph, cse_especifico)

```

*El uso de head() y select() no es obligatorio.*

*Recuerde asignar la modificación al objeto ene, ya que cse_especifico será ocupada en ejercicio posterior.*

# Ejercicio 4

Generar la variable tipo_ocupado en base a las siguientes reglas:

+ Asignarle el valor "presente" en caso que la variable cse_especifico se encuentre entre 1 y 4 (valores extremos incluidos).

+ Asignarle el valor "ausente" en caso que la variable cse_especifico se encuentre entre 5 y 7 (extremos incluidos).

+ Asignarle el valor "no ocupado" en cualquier otro caso.

```{r}
#Distribución de variable de interés
table(ene$cse_especifico)
```

```{r}
#Generación de nueva variable con mutate() e if_else()
ene <- ene %>% 
  mutate(tipo_ocupado = if_else(cse_especifico>=1 & 
                                  cse_especifico<=4, "presente", "no ocupado"),
         tipo_ocupado = if_else(tipo_ocupado=="no ocupado" & 
                                  cse_especifico>=5 & 
                                  cse_especifico<=7, "ausente", tipo_ocupado))

## Tabulado para observar el resultado
table(ene$tipo_ocupado)

## Comprobemos...
## Valores del 1 al 4 (presente):
sum(38524+421+1114+81)

## Valores del 1 al 7 (ausente):
sum(1724+782+210)

## Valores restantes (no ocupado):
sum(18283,2584,397,154,243,1113,6504,982,7346,256,
    3611,150,3708,212,3670,205,523,1637,497,512,620,177)

## Todo en orden.
```

Obtener el número de ocupados ausentes codificados como "Directivos y Gerentes" (b1 == 1).

```{r}

## Se aplica el filtro.
directivos <- ene %>% 
  filter(b1 == 1) 

## Muchas opciones para obtener la respuesta

## Función dim()
dim(directivos)  

## Función nrow()
nrow(directivos) 

## Función count()
directivos %>% 
  count() 

## Función tally()
directivos %>% 
  tally() 

```

